臺灣高等法院刑事判決
111年度上訴字第2806號
上  訴  人  臺灣桃園地方檢察署檢察官
被      告  朱柏諺


            張進偉




上列上訴人因被告詐欺等案件，不服臺灣桃園地方法院110年度
金訴字第156號，中華民國111年4月19日第一審判決（起訴案號
：臺灣桃園地方檢察署109年度偵字第31557號），提起上訴，本
院判決如下：
    主  文
上訴駁回。
    事  實
朱柏諺於民國109年5月間，基於參與犯罪組織之犯意，加入張進
偉（張進偉參與犯罪組織部分業經另案判決確定）及真實姓名年
籍不詳、自稱「吳經理（小吳）」之成年男子所屬以實施詐術為
手段，具有持續性、牟利性之有結構性詐騙集團組織，與張進偉
均擔任負責收取詐欺款項之取款車手。朱柏諺、張進偉與「吳經
理（小吳）」及其他真實姓名年籍不詳之詐欺集團成員，共同意
圖為自己不法之所有，基於三人以上共同詐欺取財之犯意聯絡，
由詐欺集團不詳成員於109年6月9日9時許，撥打電話向張慶龍佯
稱其孫先前為人作保，因債主跑掉，遭人毆打成傷，要求協助還
款云云，致張慶龍陷於錯誤而依指示於同日10時30分，攜帶現金
新臺幣（下同）18萬元至桃園市○○區○○路000號石門國中旁之公
車站牌前等候交付。再由「吳經理（小吳）」聯繫指示朱柏諺、
張進偉至石門國中旁之公車站牌前向張慶龍收取上開現金。而朱
柏諺、張進偉於接獲「吳經理（小吳）」之通知後，即由張進偉
駕駛車牌號碼000-0000號租賃小客車（由朱柏諺承租）搭載朱柏
諺，於同日11時至石門國中附近，再由朱柏諺下車步行至上開公
車站牌前，向張慶龍收取現金18萬元。嗣朱柏諺、張進偉於收得
該筆現金18萬元後，未依指示將該等款項交與「吳經理（小吳）
」或其指定之人，嗣為警查獲而悉上情。
    理  由
甲、程序部分
壹、審理範圍
　　按對於判決之一部上訴者，其有關係之部分，視為亦已上訴
    ，刑事訴訟法第348條第2項定有明文。而所謂有關係之部分
    ，係指法院認具案件單一性不可分關係之實質上或裁判上一
    罪，判決之各部分在審判上無從分割，因一部上訴而其全部
    必受影響者而言。本件檢察官雖僅就原判決不另為無罪諭知
    部分提起上訴，然其有關係之部分即原審諭知有罪部分，因
    審判不可分，視為亦已上訴，本院審理範圍自應及於原判決
    有罪及不另為無罪諭知部分（即起訴事實及原判決之全部）
    ，合先說明。
貳、證據能力
一、組織犯罪防制條例第12條第1項中段規定「訊問證人之筆錄
    ，以在檢察官或法官面前作成，並經踐行刑事訴訟法所定訊
    問證人之程序者為限，始得採為證據」，此為刑事訴訟證據
    能力之特別規定，且較刑事訴訟法證據章有關傳聞法則之規
    定更為嚴謹，自應優先適用。準此，證人於警詢中及偵查中
    未經具結之證述，於違反組織犯罪防制條例案件，即絕對不
    具證據能力，而無刑事訴訟法第159條之5規定之適用，不得
    採為判決基礎。是證人張慶龍於警詢中之證述，於被告違反
    組織犯罪防制條例部分，不具證據能力。　　
二、本件檢察官、被告張進偉就本判決所引被告以外之人於審判
    外陳述之證據能力均不爭執，亦未於言詞辯論終結前聲明異
    議，而被告朱柏諺經本院合法傳喚無正當理由於審理期日未
    到庭，其於原審並未爭執上開證據之證據能力，本院審酌該
    等證據作成時並無不當取得情形，認以之作為本案證據亦屬
    適當，依刑事訴訟法第159條之5規定，均有證據能力。
三、本判決所引用之其他非供述證據，查無違反法定程序取得之
    情形，依同法第158條之4反面解釋，均具證據能力。
乙、實體部分
壹、得心證之理由　　
    訊據被告張進偉對事實欄所示犯行於偵查、原審及本院審理
    中坦承不諱（偵卷第195-198頁，原審審金訴卷第78-82頁，
    原審金訴卷第96-109頁，本院卷第68頁），被告朱柏諺經本
    院合法通知無正當理由於審理期日未到庭陳述，其於原審中
    對事實欄所示犯行坦承不諱（原審金訴卷第41-45、101-109
    頁），被告2人上開自白核與證人即告訴人張慶龍於警詢及
    偵查之證述相符（偵卷第81-83、187-189、241-242頁），
    並有車輛詳細資料報表、租賃小客車租賃契約、Google街景
    圖、道路監視器錄影及便利商店監視器錄影擷取畫面（偵卷
    第19-25、77、85-89、101-138頁）可佐，足認2人之任意性
    自白與事實相符，應可採信。從而，本件事證明確，被告2
    人犯行堪予認定，均應依法論科。　　　　
貳、論罪部分
    核被告朱柏諺所為，係犯組織犯罪防制條例第3條第1項後段
    之參與犯罪組織罪、刑法第339條之4第1項第2款之三人以上
    共同詐欺取財罪。被告張進偉所為，係犯刑法第339條之4第
    1項第2款之三人以上共同詐欺取財罪。被告2人與「吳經理
    （小吳）」等人所屬集團成員各自分擔事實欄所載行為之一
    部，相互利用彼此之行為，以達遂行詐欺被害人財物之目的
    ，其與該集團成員間就詐欺取財犯行有犯意聯絡、行為分擔
    ，應論以共同正犯。被告朱柏諺就所犯參與犯罪組織、加重
    詐欺取財犯行，係一行為觸犯數罪名之想像競合犯，應依刑
    法第55條規定，從一重之三人以上共同詐欺取財罪處斷。
參、不另為無罪諭知部分
    公訴意旨認被告2人基於洗錢之不確定故意，於收得告訴人
    遭詐騙而交付之現金18萬元後，於同日下午將該等贓款轉交
    「吳經理」，另涉犯洗錢防制法第14條第1項之洗錢罪嫌。
    惟查：
一、按洗錢防制法第2條第2款之洗錢行為，係以掩飾或隱匿特定
    犯罪所得之本質、來源、去向、所在、所有權、處分權或其
    他權益為其要件。該款並未限定掩飾或隱匿之行為方式，行
    為人實行之洗錢手法，不論係改變犯罪所得的處所（包括財
    物所在地、財產利益持有或享有名義等），或模糊、干擾有
    關犯罪所得處所、法律關係的周邊資訊，只須足以產生犯罪
    所得難以被發現、與特定犯罪之關聯性難以被辨識之效果（
    具掩飾或隱匿效果），即該當「掩飾或隱匿」之構成要件。
    又行為人不法取得他人財產之目的，即在支配、利用他人財
    產，如取得財產後之支配、利用行為，未明顯擴大原來損害
    且未造成新的法益侵害，其不法內涵已為先前不法取得他人
    財產所涵蓋，屬「與罰之後行為」，不另成立犯罪，以免過
    度評價。特定犯罪與洗錢犯罪侵害之法益不同，共同正犯間
    移轉贓款，如未涉及洗錢，僅係「共同正犯間單純分贓」或
    「共同正犯消費或享受犯罪所得」，即屬「與罰之後行為」
    ，不另成立犯罪（最高法院110年度台上字第4724號判決意
    旨參照）。
二、訊據被告2人固坦承收取告訴人交付之現金18萬元，惟否認
    洗錢犯行，其等於原審審理中均辯稱：那時候有說做最後一
    次，就直接不要回上去，收到後沒把錢交給「吳經理」，是
    黑吃黑（原審金訴卷第104頁）。經查：
（一）被告朱柏諺於原審審理中供稱：我們去當鋪還5萬元，也
      有到龜山區公所附近金飾店買了9萬元金飾，因為我們有
      跟「陳文傑」借錢，我借7萬元，剩下2萬元是張進偉借的
      ，就拿這金飾去抵債，剩下4萬元我們四處玩樂吃飯花掉
      了（同上卷第101-103、108頁）。
（二）被告張進偉於原審審理中稱：朱柏諺拿到18萬元後，跟我
      去當鋪花了5萬元贖回我之前押在當鋪的機車（同上卷第1
      00頁）。復於本院中供稱：那18萬元我們有去當舖贖回機
      車及去金飾店購買金飾，再拿來抵償先前欠款，餘款4萬
      元再由我們2人均分，我不爭執原審關於犯罪所得之認定
      與計算（本院卷第68頁）。
（三）經核被告2人前開供述大致相符，依其等所述，可知2人向
      告訴人收取現金18萬元後，旋至當鋪以5萬元贖回被告張
      進偉先前因欠款而質押之機車，又至金飾店以9萬元購買
      金飾再交與真實姓名年籍不詳之「陳文傑」，用以抵償2
      人欠款（被告朱柏諺、張進偉各欠款7萬元、2萬元），餘
      款4萬元由2人朋分花用。參以被告2人於本案均擔任取款
      車手之角色，難認有主從之分，且其等均稱彼此為朋友關
      係（偵卷第195、229頁），是2人所述犯罪所得之朋分情
      形，尚與常情無違。
（四）本件並無證據證明被告2人於收得告訴人交付之現金18萬元後，有將該等款項交與「吳經理」或其指定之人，而製造金流斷點致檢警無從追查，以掩飾及隱匿前揭犯罪所得之去向。卷內亦無證據證明被告2人主觀上係基於為掩飾、隱匿犯罪所得之犯意，而將本案犯罪所得用於清償個人欠款、直接消費處分，揆諸前揭說明，被告2人將該等款項抵償債務、供己花用之行為，核屬消費或享受犯罪所得，其不法內涵已為先前不法取得他人財產所涵蓋，自不能僅因被告2人將該等款項據為己有，遽論以洗錢罪。惟公訴意旨認此部分與前開有罪部分，有想像競合犯之裁判上一罪關係，爰不另為無罪之諭知。　　　　　　　　
肆、駁回上訴理由　
一、原審以被告2人犯罪事證明確，審酌其等均不思循正當途徑
    以謀所需，貪圖不法利益，與詐欺集團成員共同行騙，侵害
    他人財產權，無法同理告訴人因遭詐騙而受財產損失及非財
    產上精神傷痛；被告朱柏諺雖與告訴人以18萬元達成調解，
    然未為任何賠償，難認盡力彌補過錯；被告2人均擔任取款
    人員，非居於主導犯罪之地位，犯後終能坦承犯行，參以2
    人犯罪動機、目的、手段、所生損害，自陳職業、教育程度
    及家庭經濟狀況等一切情狀，對被告朱柏諺、張進偉各量處
    有期徒刑1年3月、1年2月。並就沒收部分敘明：被告2人收
    取現金18萬元後，旋以其中5萬元贖回被告張進偉之機車，
    另以9萬元購買金飾交予「陳文傑」抵償欠款（被告朱柏諺
    、張進偉各抵償7萬元、2萬元），並朋分餘款4萬元，則其
    等未扣案之實際犯罪利得各為9萬元【被告朱柏諺為7萬元＋2
    萬元；被告張進偉為5萬元＋2萬元＋2萬元】，應依刑法第38
    條之1第1項前段、第3項、第4項規定，於全部或一部不能沒
    收或不宜執行沒收時，分別追徵其價額。另就被告朱柏諺所
    犯參與犯罪組織罪部分，因組織犯罪防制條例第3條第3項有
    關強制工作之規範，業經大法官宣告違憲並已失效，而不諭
    知強制工作。經核原判決認事用法及量刑沒收均無不當，應
    予維持。
二、檢察官上訴意旨主張：被告2人於偵查中互相指稱對方取走
    詐騙款項，惟未能提出任何金錢流向之證據，原判決僅以被
    告2人辯稱收到後沒把錢交給「吳經理」，是黑吃黑等語，
    逕認無積極證據證明其等有洗錢犯行，顯有判決違背法令之
    違失。然查，被告2人於收得告訴人交付之現金18萬元後，
    僅係單純消費（至當鋪贖回機車、至金飾店購買金飾以抵償
    欠款）及朋分贓款，檢察官並未舉證被告2人有將18萬元交
    予詐騙集團成員，卷內亦無證據證明其等贓款交予集團成員
    ，自難認被告2人所為有何造成金流斷點而掩飾或隱匿犯罪
    所得之狀態，且被告2人所為主觀上非為掩飾、隱匿犯罪所
    得之去向，其等不構成洗錢防制法第14條第1項之洗錢罪，
    已詳如前述「不另為無罪諭知部分」，原審同此認定，經核
    並無不合，是檢察官執上開理由提起上訴並無理由。
三、檢察官於論告時另以：按倘行為人意圖掩飾或隱匿特定犯罪
    所得來源，而將特定犯罪所得直接消費處分，甚或交予其他
    共同正犯，而由共同正犯以虛假交易外觀掩飾不法金流移動
    ，即難認單純犯罪後處分贓物之行為，仍應構成洗錢行為，
    有最高法院108年度台上字第1744號判決意旨可參。本件被
    告2人將部分贓款交予當鋪贖回機車、購買金飾抵償欠款，
    主觀上應有掩飾、隱匿詐欺犯罪所得，使犯罪所得來源形式
    上合法化以逃避追訴或處罰之意，自屬洗錢行為（本院卷第
    133頁）。然而，檢察官所援引之最高法院108年度台上字第
    1744號判決，其個案事實係行為人扣取一部分提領款項作為
    報酬後，再轉交予詐欺集團之收款車手，藉此製造金流斷點
    而掩飾詐欺所得，此與本案被告2人並未將贓款交予其他詐
    欺集團成員明顯不同，卷內既無證據證明本案被告出於掩飾
    或隱匿特定犯罪所得來源之洗錢故意而消費、處分該筆18萬
    元，自難認2人所為該當於洗錢罪嫌。檢察官援引前揭最高
    法院判決之個案事實既與本案有別，自難比附援引。從而，
    檢察官以此為由提起上訴，亦無理由，應予駁回。
伍、本件被告朱柏諺經合法傳喚，無正當理由未於審理期日到庭
    ，有其個人基本資料查詢結果、本院出入監簡列表及送達證
    書等件在卷足憑，爰不待其陳述逕行判決。
據上論斷，應依刑事訴訟法第368條、第371條，判決如主文。
本案經檢察官張智堯到庭執行職務。
中　　華　　民　　國　　111 　年　　11　　月　　22　　日
                  刑事第二十五庭審判長法  官 黃翰義
                                      法  官 劉兆菊
                                      法  官 邱瓊瑩
以上正本證明與原本無異。
如不服本判決，應於收受送達後20日內向本院提出上訴書狀，其
未敘述上訴之理由者並得於提起上訴後20日內向本院補提理由書
（均須按他造當事人之人數附繕本）「切勿逕送上級法院」。
                                      書記官 桑子樑
中　　華　　民　　國　　111 　年　　11　　月　　22　　日
附錄：本案論罪科刑法條全文
中華民國刑法第339條之4
犯第339條詐欺罪而有下列情形之一者，處1年以上7年以下有期
徒刑，得併科1百萬元以下罰金：
一、冒用政府機關或公務員名義犯之。
二、三人以上共同犯之。
三、以廣播電視、電子通訊、網際網路或其他媒體等傳播工具，
    對公眾散布而犯之。
前項之未遂犯罰之。
組織犯罪防制條例第3條
發起、主持、操縱或指揮犯罪組織者，處3年以上10年以下有期
徒刑，得併科新臺幣1億元以下罰金；參與者，處6月以上5年以
下有期徒刑，得併科新臺幣1千萬元以下罰金。但參與情節輕微
者，得減輕或免除其刑。
具公務員或經選舉產生之公職人員之身分，犯前項之罪者，加重
其刑至二分之一。
犯第1項之罪者，應於刑之執行前，令入勞動場所，強制工作，
其期間為3年。
前項之強制工作，準用刑法第90條第2項但書、第3項及第98條第
2項、第3項規定。
以言語、舉動、文字或其他方法，明示或暗示其為犯罪組織之成
員，或與犯罪組織或其成員有關聯，而要求他人為下列行為之一
者，處3年以下有期徒刑，得併科新臺幣3百萬元以下罰金：
一、出售財產、商業組織之出資或股份或放棄經營權。
二、配合辦理都市更新重建之處理程序。
三、購買商品或支付勞務報酬。
四、履行債務或接受債務協商之內容。
前項犯罪組織，不以現存者為必要。
以第5項之行為，使人行無義務之事或妨害其行使權利者，亦同
。
第5項、第7項之未遂犯罰之。